【裁判字號】    89,訴,1846
【裁判日期】    891013
【裁判案由】    重利
【裁判全文】
臺灣高雄地方法院刑事判決                        八十九年度訴字第一八四六號
    公  訴  人  臺灣高雄地方法院檢察署檢察官
    被      告  己○○
右列被告因重利案件，經檢察官提起公訴（八十九年度偵字第一八七一號），本院判
決如左：
    主  文
己○○乘他人急迫，貸以金錢，而取得與原本顯不相當之重利為常業，處有期徒刑拾
月。帳冊貳本，沒收。
    事  實
一、緣己○○曾以駕駛計程車為業，因而與同為計程車司機之甲○○、丙○○等人相
    識，竟基於常業重利之犯意，自民國八十八年四、五月間起，在高雄市○○區○○街三十一號住處經營地下錢莊，招攬急需用錢之計程車司機及不特定人前來借
    貸，趁他人急迫之際貸以金錢。借款方式為借款人以電話與己○○聯絡後，相約
    至高雄市○○區○○街三十一號之己○○住處，或其住處以外之地點交付金錢，
    借款人除需交付身分證影本外，並需簽發票面金額為借款金額二倍或等額之本票
    為擔保，計息方式為每借款新臺幣（下同）一萬元，以三天為一期，每期交付本
    金加計利息一千一百元至一千二百元不等，十次清償本息完畢，折算收取月息超
    過十分至二十分之與原本顯不相當之重利，或為每借款一萬元，預扣利息一千元
    ，以十天為一期，每期交付利息一千元，直至借款人有能力一次清償本金為止，
    折算收取月息超過三十三分之與原本顯不相當之重利，並恃以為生。其間甲○○
    因急需款項週轉，而於八十八年九月四日至八十八年十月十三日間，向己○○借
    款三次，每次借款金額為一萬元、二萬元、二萬元，並分別簽發票面金額二萬元
    、四萬元、四萬元之本票為擔保，原以每借款一萬元，三天為一期，每期繳交本
    息一千二百元之方式清償，嗣因甲○○無力清償本息，己○○乃要求甲○○改為
    每借款一萬元，以十天為一期，每期繳交利息一千元之方式繳息，折合月息超過
    三十分；丙○○因急需繳交保費，而於八十八年八月二十五日至八十八年十月八
    日間，向己○○借款八次，前七次借款金額各為一萬元，第八次借款金額為二萬
    元，丙○○共簽發票面金額二萬元之本票七張、四萬元之本票一張為擔保，原以
    每借款一萬元，三天為一期，每期繳交本息一千二百元，分十次清償之方式償還
    ，嗣因丙○○無力清償本息，己○○乃要求丙○○改為以十日為一期，每借款一
    萬元繳交利息一千元之方式繳息，折合月息超過三十分；乙○○因急需清償他人
    之借款，而向己○○借款五次，每次金額一萬至二萬元不等，並簽發票面金額為
    二萬元或四萬元之本票為擔保，以每借款一萬元，三天為一期，每期繳交本息一
    千二百元或以十天為一期，每期繳交利息一千元之方式清償，折合月息超過二十
    分至三十分；辛○○因無力繳交會款亟需款項應急，而於八十八年十月二十六日
    向己○○借款一萬元，並簽發票面金額二萬元之本票為擔保，以三天為一期，每
    期繳交本息一千二百元之方式，分十次清償，折合月息超過二十分；戊○○則因
    週轉不靈，而於八十八年九月四日、十一月一日，向己○○各借款一萬五千元，
    並各簽發票面金額三萬元之本票為擔保，借款一萬五千元需預扣利息一千五百元
    ，以十天為一期，每期繳交利息一千五百元，折合月息超過三十三分；丁○○因
    急需繳交修車款，而於八十八年十一月十一日向陳借揮借款二萬元，並簽發票面
    金額二萬元之本票為擔保，以三天為一期，每期繳交本息一千一百元，分十次清
    償，折合月息超過十分；庚○○亦因車禍急需用款，而於八十八年十二月四日、
    十二月十四日向己○○借款二萬元、一萬元，二萬元借款部分，以十天為一期，
    每期繳交利息一千元，折合月息超過十五分，一萬元借款部分，以三天為一期，
    每期繳交本息一千一百元，折合月息超過十分。嗣於八十九年一月十二日晚間七
    時三十分許，為警於上址住處查獲，並扣得借款帳冊二本、本票二百二十一張。
二、案經高雄市政府警察局三民第一分局報請臺灣高雄地方法院檢察署檢察官偵查起
    訴。
    理  由
一、訊據被告己○○固坦承於右揭時、地借款予證人甲○○、丙○○、乙○○、辛○○、戊○○、丁○○、庚○○等人，且扣案之本票二百二十一張均為他人借款時
    所質押之物之事實，並有本票二百二十一張、帳冊二本扣案可稽；惟矢口否認有
    何重利之犯行，辯稱：伊借款給他人，只需開同額之本票為擔保，且每借款一萬
    元僅收取每月二百元至三百元不等之利息，並沒有收取重利云云。
二、經查，被告借款予他人時，需簽發同額或票面金額為為借款金額二倍之本票為擔
    保，計息方式有二，其一為每借款一萬元，以三天為一期，每期繳交本息一千一
    百元至一千二百元不等，分十次清償本息完畢，其二為每借款一萬元，需預扣利
    息一千元，實際取得九千元，以十天為一期，每期繳交利息一千元等情，業經證
    人甲○○、丙○○、乙○○、辛○○、戊○○、丁○○、庚○○於警訊中證述綦
    詳，並有本票十七張附於警卷可稽；又扣案帳冊為被告記載借款人清償之情形一
    節，為被告所自承，依扣案帳冊之記載方式，其上借款人名下所記載之日期，均
    為相距三日或十日，亦與證人甲○○、丙○○、乙○○、辛○○、戊○○、丁○○、庚○○所證述之清償方式，或為三天為一期，每期清償一定金額之本息，或
    以十天為一期，每期清償一定比例利息之日數相符，足見證人甲○○、丙○○、
    乙○○、辛○○、戊○○、丁○○、庚○○之指述非虛；且證人甲○○、丙○○
    、乙○○、辛○○、戊○○、丁○○、庚○○等人向被告借款，均係因其他事故
    而急需用款一情，復經證人甲○○、丙○○等人證述在卷，佐以被告收取之月息
    最低者在十分以上，最高者並高達三十三分以上，非需孔甚急之人絕無接受此等
    沈重利息負擔之理。再按刑法上之常業罪，只須有賴某種犯罪為業之意思，而有
    事實之表現為已足，不以藉該犯罪為唯一生存者為必要，故縱令尚有其他職業，
    亦無礙其常業罪之成立，以被告於偵查中供承準備一百萬元現金週轉，且於其住
    家查獲借款人質押之本票有高達二百二十一張，足見被告借款之數額及次數均甚
    為龐大，輔以被告收取之借款利息高達月息十分至三十三分左右，顯見被告係依
    此為生。被告所辯均不足採，事證明確，被告犯行洵堪認定。
三、查被告己○○自八十八年四、五月間起從事放款，並以放款利息供做生活之資，
    核被告所為，係犯刑法第三百四十五條之常業重利罪。爰審酌被告利用他人急需
    用款之際，貸放高利，嚴重危害社會經濟秩序，犯後復一再否認犯行，未見悔意
    ，放款之時間非短，放款對象甚廣，所生之損害非輕等一切情狀，量處如主文所
    示之刑。又帳冊二本為被告所有，業經被告供承在卷，且為供犯罪所用，爰分別
    依刑法第三十八條第一項第二款併予宣告沒收。至另扣案如前述之本票二百二十
    一張、身分證影本，均係借款人所有，於向被告借款時為擔保借款債務而質押於
    被告處之物，均無庸宣告沒收，併此敘明。
據上論斷，應依刑事訴訟法第二百九十九條第一項前段，刑法第三百四十五條、第三
十八條第一項第二款，罰金罰鍰提高標準條例第一條前段，判決如主文。
本案經檢察官蔡麗宜到庭執行職務。
中      華      民      國    八十九    年      十      月     十三     日
                                  臺灣高雄地方法院刑事第七庭
                                      法  官   曾  淑  娟
右正本證明與原本無異。
如不服本判決，應於判決送達後十日內，向本院提出上訴狀。
                                      書記官   陳  恩  如
中      華      民      國    八十九    年      十      月     十三     日
附錄本判決論罪之法條：
刑法第三百四十五條：
以犯前條之罪為常業者，處五年以下有期徒刑，得併科三千元以下罰金。


司法院資訊處製作；財團法人民間司法改革基金會備份。
